【裁判字號】    94,勞簡上,66
【裁判日期】    950426
【裁判案由】    履行契約
【裁判全文】
臺灣臺北地方法院民事判決            94年度勞簡上字第66號
上  訴  人  丙○○
訴訟代理人  乙○○
被上訴人    華僑商業銀行股份有限公司
法定代理人  甲○○
訴訟代理人  李錦樹律師
            楊曉邦律師
            嚴嘉雯律師
上列當事人間請求履行契約事件，上訴人對於民國94年9月22日
本院台北簡易庭94年度北勞簡字第89號第一審判決提起上訴，本
院於民國95年3月29日言詞辯論終結，判決如下：
    主      文
上訴駁回。
第二審訴訟費用由上訴人負擔。
    事實及理由
一、本件上訴人起訴主張：其自民國54年間起受僱被上訴人，迄
    於91年11月1日自請退休獲准，被上訴人並將上訴人之退休
    金新台幣（下同）5,029,593元存入上訴人之退休金帳戶，
    復約定被上訴人就該退休金應按週年利率10%之優惠利率固
    定計付利息與上訴人至上訴人身故為止，被上訴人不得嗣後
    片面變更上開優惠利率。詎被上訴人未經上訴人同意，自94
    年3月21日起將上開優惠利率逐月調降週年利率1﹪，現以被
    上訴人所定三年期定期儲蓄存款利率加週年利率3%計算。被
    上訴人自94年3月21日起至同年9月20日止因上開調降短付上
    訴人利息計76,960元，並應自94年9月21日起就上訴人上開
    退休金帳戶內存入之金額，按週年利率10%固定利率計付利
    息至上訴人身故為止。爰依兩造約定、民法第184條第1項及
    第231條規定給付上開短少利息等情，聲明求為命被上訴人
    應給付上訴人76,960元，及自94年9月21日起依上訴人退休
    金存款帳戶內之金額按週年利率10%固定計付之利息（上訴
    人於提起上訴後，在本院將其上開聲明之金額再予計算為請
    求被上訴人給付上訴人自94年3月21日起至95年1月20日止短
    少之利息計139,934元，及自95年1月21日起於每月20日給付
    以每日1,377元計算之利息）；並陳明願供擔保，請准宣告
    假執行。
    原審為上訴人全部敗訴之判決，上訴人提起本件上訴求為判
    命：原判決廢棄；被上訴人應給付上訴人139,934元，及自
    95年1月21日起於每月20日給付以按日1,377元計算之利息。
二、被上訴人則以：兩造間就系爭退休金帳戶存款所成立之契約
    性質為消費寄託法律關係，兩造從未約定被上訴人必須按週
    年利率10%計付該存款利息，被上訴人就該利率調整可單方
    決定。再行員活期儲蓄存款之利率係依中央銀行放款利率之
    調整而變動，故其利率非屬固定，而上訴人提出之作業手冊
    第三章第三節第二條第三款規定退休金存款利率比照行員儲
    蓄存款利率而調整，故退休金存款之利率並未固定。況上訴
    人所據以主張其與被上訴人間有固定利率約定之業務手冊，
    僅為規範一般銀行實務操作，並非兩造契約之一部分，被上
    訴人當有權修改調整。被上訴人公司於92年間營運虧損近四
    十億元，93年間虧損亦達二十五億元，為顧及企業永續經營
    及現職員工權益與公共利益，遂自94年3月21日起將上訴人
    等退休人員之存款利率調整為按三年期定期儲蓄存款利率加
    週年利率3﹪計付，並無違約情事等語，資為抗辯。而聲明
    求為上訴人之訴及假執行之聲請均駁回。並於第二審聲明求
    為駁回上訴。
三、查上訴人自54年起受僱被上訴人銀行，迄於91年11月1日自
    願辦理退休。上訴人在被上訴人銀行開立之退休金存款帳戶
    內之存款金額計5,029,593元，上訴人就該退休金帳戶之款
    項可隨時提領，被上訴人依該存款金額計付利息。上開退休
    金帳戶自91年11月1日起至94年3月20日止，均按週年利率10
    ﹪固定計付利息。被上訴人自94年3月21日起逐月按週年利
    率1%調降上訴人等退休人員之退休金存款利率，現以被上訴
    人銀行三年期定期儲蓄存款之利率加週年利率3%計付之事實
    ，有被上訴人91年10月25日（91）僑銀總人資字第2690號函
    、綜合所得稅繳納證明書、綜合所得稅結算申報所得資料參
    考清單、被上訴人80年12月31日（80）僑銀總人字第2086號
    函、被上訴人83年10月8日（83）僑銀總人字第2346號函等
    件為證（見原審卷第6頁至第8頁、第46頁至第47頁），並為
    兩造所不爭，堪信為真實。至上訴人主張被上訴人擅自調降
    兩造約定之上開退休金存款利率短付上訴人退休金利息，則
    為被上訴人所否認，並以上開情詞置辯。經查：
（一）按當事人互相表示意思一致者，無論其為明示或默示，契
      約即為成立，民法第153條第1項定有明文。當事人締結契
      約一經合意成立，即應受其拘束，不容一造無故撤銷（最
      高法院18上字第484號判例及最高法院20年上字第632 號
      判例參照）。故契約當事人應受拘束者應為雙方意思表示
      合致之契約內容。又所謂默示之承諾，係依要約受領人之
      舉動，或其他情事足以間接推知其有承諾之意思者（最高
      法院21年台上字第1598號判例及最高法院29年上字第762
      號判例參照）。
（二）上訴人開立上開退休人員退休金存款帳戶後，被上訴人交
      付與上訴人之存摺底頁「行員儲蓄存款注意事項」第二點
      即記載：「本存款優惠利率限額及計息利率依本行規定辦
      理，如有調整自調整日起比照調整」（見原審卷第57頁）
      ，上開退休金存款存摺於上訴人91年11月自願辦理退休後
      即交由上訴人持有，為兩造所不爭，上訴人對於該存摺底
      頁之記載，自應明確知悉，上訴人復始終未就該記載提出
      異議為反對表示，應認上訴人已就被上訴人在上開存摺底
      頁上開記載之要約為承諾，故上訴人所持上開退休金帳戶
      存摺底頁之上開註明，已成為兩造上開退休金帳戶存款契
      約之內容而得拘束兩造，堪予認定。兩造既約定被上訴人
      就上開退休金存款帳戶之利率依被上訴人銀行規定辦理，
      如有調整自調整日起比照調整，足認被上訴人給予上訴人
      之退休金存款利率並非固定，被上訴人可單方面依其銀行
      規範決定調整該退休金利率。次查被上訴人於91年10月25
      日（九一）僑銀總人資字第2690號函說明第二點記載：「
      退職所得依規扣稅後之淨額及勞保老年給付部分得存入退
      休金專戶並以本行所訂利率（目前年息為百分之十），…
      」（見原審卷第6頁），被上訴人於上開91年10月25日函
      文既通知上訴人該退休金帳戶之利率依被上訴人所訂定，
      而當時之利率為週年利率10%等語，並非逕通知上訴人上
      開退休金帳戶之存款利率即為週年利率10%，益認被上訴
      人給予上訴人之退休金存款利率並未固定以週年利率10%
      計算。兩造既未約定被上訴人應固定按週年利率10%計付
      退休金利息與上訴人，且被上訴人就其計付退休金利息之
      利率可依其銀行之規定加以調整，則被上訴人自94年3月
      21日起逐月調降上開退休金帳戶週年利率1%之存款利率，
      嗣以被上訴人三年期定期儲蓄存款利率加週年利率3%計算
      ，並無違約情事。上訴人主張被上訴人自94年3月21日起
      未按週年利率10%計付上開退休金帳戶存款利息，已違反
      兩造約定並致上訴人受到損害，被上訴人應補足因此短少
      之利息，為無可取。
（三）再查被上訴人交付與上訴人之業務手冊第三章第三節第二
      條第三款關於退休人員退休金存款利息規定：「本存款利
      息在上述最高額內比照行存利率計息，於每月二十日結息
      自動轉存於該退休人員之一般行存戶」，並於業務手冊第
      三章第三節第一條第三款之行員儲蓄存款利息部分規定：
      「…按照員工限定額度之總積數範圍內依規定利率計息，
      超過部份以活期儲蓄存款（薪資轉帳戶）利率計息」（見
      原審卷第44頁至第45頁），故被上訴人銀行上開業務手冊
      第三節第二條第三款僅規定如上訴人等退休人員之退休金
      存款利率係依行員存款利率而定，而行員儲蓄存款利率則
      按「規定利率」計息，並未規定退休人員之退休金存款利
      率應按週年利率10%固定計算。則縱認上開業務手冊所載
      內容為兩造約定之契約內容，仍不能認定被上訴人依約應
      按週年利率10%計付上訴人上開退休金存款帳戶之存款利
      息。況查，被上訴人銀行於上開業務手冊交付後，嗣以80
      年12月31日（80）僑銀總人字第2086號函說明第二項公告
      ：「自願退休人員（包括已自願退休人員）所領退休金及
      勞保部份一律以年息百分之十計息」，再於83年10月8日
      以（83）僑銀總人字第2346號函公告：「說明：一、依據
      本行53.5.20第二四屆常董會第四十九次會議臨時動議決
      議：「…修訂退休金儲存辦法，退休之人員如轉任金融同
      業服務，於事實發生日起取消優惠利率，改按一般存款利
      率計息。…。」，有被上訴人（80）僑銀總人字第2086號
      函及被上訴人83年10月8日（83）僑銀總人字第2346號函
      各乙份附卷可參（見原審卷第46頁至第47頁），故被上訴
      人於將上開業務手冊交付上訴人後，已再以上開（80）僑
      銀總人字第2086號函及（83）僑銀總人字第2346號函，將
      自願退休人員之退休金存款利率改為按週年利率10%計付
      ，嗣附加要求退休人員如轉任其他金融同業服務不得繼續
      享有優惠利率，而被上訴人銀行之行員存款利率向來均固
      定按週年利率13%計算，業據被上訴人陳述在卷（見原審
      卷第24頁），並為上訴人所不爭執，可見被上訴人上開業
      務手冊第三節第二條第三款關於退休人員退休金存款利息
      利率比照行員存款利率之規定，已經被上訴人銀行以（80
      ）僑銀總人字第2086號函及（83）僑銀總人字第2346號函
      予以公告變更；上開函示既經公告，而上訴人於80年間及
      83年間復仍受僱被上訴人公司，則上訴人對上開公告自應
      知悉，上訴人於知悉上開（80）僑銀總人字第2086號函及
      （83）僑銀總人字第2346號函公告內容後，並未提出異議
      ，為兩造所不爭，且上訴人所主張被上訴人應計息之利率
      為週年利率10%，與行員儲蓄存款利率13%不同，堪認兩造
      已約定退休人員之存款利率不再依上開業務手冊第三節第
      二條第三款規定辦理。上訴人主張依上開業務手冊第三章
      第三節第二條第三款規定，被上訴人應按週年利率10%退
      休金利息，亦不足採。
（四）上訴人雖主張上開存摺底頁之行員儲蓄存款注意事項之記
      載係屬行員活期儲蓄存款之相關事項，其性質與上開退休
      金帳戶性質不同，不能適用兩造關於上開退休金帳戶利率
      約定，且該存摺底頁記載被上訴人可片面調整利率，違反
      民法第247條之1規定顯失公平及違反民法第148條規定之
      誠信原則云云。但查上訴人將退休金存入被上訴人帳戶，
      上訴人可隨時提領該款項，被上訴人則依該存款金額計付
      利息，兩造間成立之契約性質為消費寄託契約（民法第
      602條規定參照），故被上訴人係依該消費寄託契約計付
      利息與上訴人，該利息並非因上訴人提供勞務被上訴人所
      給付之對價，而行員活期儲蓄存款契約之性質亦屬消費寄
      託（最高法院57年台上字第2965號判例參照），則上開退
      休金存款帳戶及行員活期儲蓄存款帳戶之法律性質相同，
      並無性質不同之情事；再勞動基準法（下稱勞基法）第55
      條僅規定勞工退休時雇主應按勞工工作年資折算之基數，
      及核准退休時一個月平均工資，計付退休金與勞工。並未
      規定雇主就該退休金尚必須計付優惠利率予勞工，則被上
      訴人就上訴人上開退休金帳戶所計付之優惠利率，已超逾
      勞基法所要求應給付之範圍，為被上訴人給予上訴人優於
      勞基法規定之福利，自應准許被上訴人可依實際狀況調整
      該優惠利率。而被上訴人銀行於92年度及93年度之營業虧
      損分別達1,399,109.000元及2,502,339,000元，有損益表
      附卷可參（見原審卷第88頁），可見被上訴人之經營獲利
      能力會因社會經濟變化等受到影響，且被上訴人三年期固
      定利率亦自80年7月間之9.5%下降至92年1月間之1%，有被
      上訴人固定利率歷史利率表附卷可查（見原審卷第54頁）
      ，故被上訴人對存款大眾亦會因各項經濟因素而有調整，
      則兩造約定被上訴人給予上訴人上開退休金存款優惠利率
      可依被上訴人銀行之規定辦理，應認尚符合兩造權益之平
      衡及法律關係上之公平妥當，況被上訴人迄今仍按三年期
      定期儲蓄存款之利率加週年利率3%計付上訴人退休金存款
      利率，仍較一般存款戶所可取得之利率優惠甚多，被上訴
      人並未取消其給予上訴人之退休金優惠存款利率，實難認
      被上訴人有顯失公平或違反誠信原則之情事。上訴人雖稱
      被上訴人給予其週年利率10%之優惠利率，係以之作為上
      訴人不得轉任其他金融同業之對價，被上訴人不得片面調
      整該競業禁止對價云云。然查被上訴人於91年10月25日給
      予上訴人之函文說明第二點：「…惟若轉任金融同業，於
      事實發覺日起取消優惠利率，改按存款利率計息，並同時
      取消原享有之員工房屋貸款、職工消費貸款等一切優惠條
      件」（見原審卷第6頁），故被上訴人要求上訴人不得轉
      任其他金融同業縱應給付對價，其對價充其量僅為使上訴
      人享受退休金存款優惠利率、員工房屋貸款、職工消費貸
      款等，而兩造僅是約定被上訴人對該退休金存款優惠利率
      可予以調整，並非約定被上訴人可隨時取消該優惠利率，
      自無上訴人所述被上訴人得隨時調整其給予上訴人競業禁
      止對價之情事。又兩造既約定上訴人之退休金存款之利率
      可由被上訴人片面調整，並非固定，已如前述，則被上訴
      人上開80年12月31日（80）僑銀總人字第2086號函雖稱自
      願退休人員之退休金一律按週年利率10%計付（見原審卷
      第46頁），仍僅能認為被上訴人銀行之退休人員於80年間
      之退休金存款利率按週年利率10%計算，不能認為兩造約
      定上訴人之退休金利率即固定按週年利率10%計算。上訴
      人末主張其依上開業務手冊第三章第三節第二條第三款規
      定已可享有週年利率10%之優惠利率，被上訴人不得在嗣
      後片面溯及既往予以變更云云。惟查依上開業務手冊第三
      章第三節第二條第三款規定，並不能認為上訴人可固定享
      有按週年利率10%計付退休金存款利息之利益，且上訴人
      於被上訴人上開（80）僑銀總人字第2086號函及（83）僑
      銀總人字第2346號函公告後，亦未提出異議，復未對被上
      訴人所交付上開退休金存款存摺底頁記載之「優惠利率限
      額及利息利率依本行規定辦理，如有調整自調整日起比照
      調整」等語提出異議，足認上訴人已同意被上訴人可依其
      銀行規定調整退休金優惠存款利率，難認被上訴人有片面
      修改並溯及既往適用之問題。另上訴人主張依被上訴人與
      產業工會協商同意修訂之「退休金儲存辦法」，亦可認被
      上訴人應固定按週年利率10%計付上開退休金利息云云，
      惟上訴人就其主張不能舉證證明，上訴人此部分主張，仍
      無可取。
五、綜上所述，上訴人依兩造約定、民法第184條第1項、第231
    條規定，請求被上訴人給付139,934元，及自95年1月21日起
    於每月20日給付以按日1,377元計算之利息，洵屬無據，不
    應准許。從而，原審所為上訴人敗訴之判決，並無不合。上
    訴論旨指摘原判決不當，求予廢棄改判，為無理由，應予駁
    回。
六、兩造其餘之攻擊或防禦方法，及未經援用之證據，經本院斟
    酌後，認為均不足以影響本判決之結果，自無一一詳予論駁
    之必要，併此敘明。
七、據上論結，本件上訴為無理由，依民事訴訟法第436條之1第
    3項、第449條第1項、第78條，判決如主文。
中    華    民    國    95    年    4     月    26    日
                  臺灣臺北地方法院勞工法庭
                      審判長 法  官  黃莉雲
                             法  官  林振芳
                             法  官  黃書苑
以上正本係照原本作成。
本判決不得上訴。
中    華    民    國    95    年    4     月    26    日
                             書記官  趙郁涵


司法院資訊處製作；財團法人民間司法改革基金會備份。
